【裁判字號】    91,上訴,199
【裁判日期】    900920
【裁判案由】    偽造文書等
【裁判全文】
臺灣高等法院刑事判決                            九十一年度上訴字第一九九號
    上  訴  人  臺灣士林地方法院檢察署檢察官
    被      告  甲○○
右上訴人因偽造文書等案件，不服臺灣士林地方法院九十年度訴字第三二二號，中華
民國九十年九月二十日第一審判決（聲請簡易判決處刑案號：臺灣士林地方法院檢察
署九十年度偵字第三○六號）提起上訴，本院判決如左：
    主  文
上訴駁回。
    理  由
一、本案經本院審理結果，認第一審判決對被告甲○○為無罪之諭知，核無不當，應
    予維持，並引用第一審判決書記載之證據及理由，如附件。
二、檢察官上訴意旨略以：（一）被告至陽明醫院接受精神鑑定時，自承於八十九年
    十二月十八日拾獲王祥鳳身分證，：：決定將錢存在王祥鳳帳戶內，故找印章店
    刻印章，再持身分證、印章至玉山銀行開戶，然該院以被告之精神症狀並未消失
    ，常受幻聽、被害妄想等精神症狀干擾，因而認被告行為時係受被害妄想而做出
    之判斷及行為。此固為醫學專業之見，惟被告縱因受精神症狀影響，導致其判斷
    力較常人為低，然其於行為時確實明知自己所為何事，於行為後亦能清楚、明確
    陳述行為過程，縱其行為確受精神症狀影響，亦非無判斷、辨識事理之能力。（
    二）被告縱因知識程度低落，不解其行為犯法，然而不知法律並不得引為無罪之
    理由。況不知法律者非僅精神病患者，何以僅有精神病患可因不知法律而脫免罪
    責？（三）陽明醫院以被告自述已四、五日未服藥，睡眠及精神狀態均不佳，據
    以推認被告犯罪當天行為係受被害妄想症之直接影響，精神狀態已達精神喪失程
    度，惟鑑定時與案發時時隔已遠，僅憑被告於犯後之陳述何能逕行認定被告犯行
    時已達心神喪失？原鑑定結果應屬有疑。（四）被告縱確實罹患精神分裂症，然
    其行為時確有事理辨識力，亦有判斷所為何事之能力，縱因其無法自制而犯案，
    然並非屬全無事理辨識力及判斷力之心神喪失狀態，至多僅可認為精神耗弱狀態
    ，原判決認定事實顯屬有誤，等語。固非無見。
三、然查，司法精神鑑定之目的乃藉由搜集可能得到之所有資料以瞭解受鑑定者犯案
    時之動機及精神狀態，俾明瞭當時對於其犯行是否有行為能力。而資料搜集之來
    源包括其家人、朋友、證人、受鑑定者本人及司法偵查資料。惟因限於諸多客觀
    因素，司法精神鑑定與司法審判相似，僅能就現有資料做推斷，未必能完全「還
    原真相」。鑑定時，除需衡量受鑑定者陳述之動機及犯案時之精神狀態，亦需瞭
    解受鑑定者一般日長生活及接受鑑定當時之精神狀態，並且必須整體衡量受鑑定
    者說詞是否出現與其精神狀態矛盾之訊息（例如其為精神分裂症者病史中並未合
    併智能障礙，但在鑑定時卻連一加一都不會算），並於鑑定時澄清了解，以排除
    說謊或詐病之可能。故本案鑑定時（九十年六月二十九日）雖距事發時（八十九
    年十二月十八日）已歷半年之久，但原鑑定機關於本案鑑定時，既已審酌及上開
    各情而做成結論，有卷附之鑑定書可參，則檢察官就鑑定報告關於「鑑定時」與
    「案發時」之時間差距所為之質疑，即不無誤會。矧查，（一）被告於鑑定時對
    於作案動機之說法為：在拾獲「王祥鳳」之身分證時，想到自己每月會有一筆五
    千元之殘障津貼，但因住處常有人侵入，且錢放在身上又常弄丟，再加上自己之
    提款卡曾遺失兩次，認為在有人特別針對自己（被害妄想）、跟蹤自己（被跟蹤
    妄想）之情況下將錢放在自己的帳戶並不安全，故決定將錢存在「王祥鳳」之帳
    戶內。其目的係要讓害他之人拿不到他的錢，故被告前往銀行開戶之前並未將「
    王祥鳳」身分證上之照片換換成自己之照片，主要係因為被告認為將錢存在非自
    己之帳戶內較安全，在當時受到被害妄想影響所作之行為當時，可謂完全未考慮
    到此行為是否觸法。（二）鑑定當時，被告仍受幻聽、被害妄想、被跟蹤妄想等
    精神症狀之干擾，參考被告在陽明醫院之病歷顯示，自七十八年罹患精神分裂症
    迄案發時，長年來即使在服藥下，皆持續受幻聽、被害妄想、被跟蹤妄想等精神
    症狀之影響，生病過程中曾數次依從精神症狀之「指示」行動，如：出家、還俗
    等。被告在行動當時幾無顧及或考慮到現實生活中自身之利益或長遠之人生規劃
    ，但行動當時皆符合其在受到精神症狀干擾下其自身之精神狀況所認為之最佳利
    益（即：依從精神症狀即可稍減自己之不安）。可見被告所陳述之動機，與長年
    來之精神狀態及其應對精神症狀之方式有一致性，是以推定被告應無說謊或詐病
    之可能。（三）刑法規定之心神喪失係指行為人行為時對於外界事務全然缺乏理
    解及判斷作用，而無自由決定意思之能力。然或有誤解「外界事務」乃指「所有
    的外界事務」，故而無法理解何以被判定心神喪失之人在涉案當時仍能與人對答
    ，或如被告為何仍然知道如何到銀行開戶以及開戶所需之文件，如身分證、印章
    等。此之所謂「外界事務」應該係指當事人之「犯罪行為」而言，被告在妄想直
    接影響下行為時應已無辨識自己行為之能力，其作為應非出自於自由意思。意即
    ，被告在行為當時受妄想之影響，據推斷被告應該不瞭解自己「真正在做什麼」
    ，質言之，被告不瞭解此行為係「違法」，亦不瞭解行為後之後果【如需負法之
    責任】。此據台北市立陽明醫院九十一年二月一日北市陽醫精字第○九一六○○
    六三三○○號函復本院敘明在卷。原精神鑑定報告書據此推斷被告於涉案當時之
    精神狀態應處於心神喪失之程度，並無不合。檢察官以前揭情詞執以上訴，為無
    理由，應予駁回。
四、被告係應諭知無罪判決之案件，經合法傳喚，無正當理由不到庭，不待其陳述逕
    行判決。
據上論斷，應依刑事訴訟法第三百七十三條、第三百七十一條、第三百六十八條、第
三百六十四條、第二百九十四條第三項，判決如主文。
本案經檢察官賴俊雄到庭執行職務。
中      華      民      國    九十一    年      三      月    二十八    日
              臺灣高等法院刑事第二十三庭
                                    審判長法  官  黃  瑞  華
                                          法  官  宋      祺
                                          法  官  吳      燦
右正本證明與原本無異。
不得上訴。
                                          書記官  陳  靜  姿
中      華      民      國    九十一    年      三      月    二十八    日
附件：
臺灣士林地方法院刑事判決                            九十年度訴字第三二二號
    聲  請  人  臺灣士林地方法院檢察署檢察官
    被      告  甲○○  男  四十二歲（民國○○○年○月○日生）
                        住台北市○○區○○街七巷六號二樓
                        居台東縣卑南鄉○○村○○路八十六巷二十六號
                        身分證統一編號：Ｚ000000000號
右列被告因侵占等案件（九十年度簡字第三○六號），經檢察官聲請簡易判決處刑（
九十年度偵字第三○六號），本院認不得以簡易判決處刑，改依通常程序審理判決如
左：
    主  文
甲○○無罪。
    理  由
一、公訴意旨略以：被告甲○○於民國八十九年十二月十八日上午六時許，在臺北市
    大同區哈密公園拾獲王祥凰所遺失之身分證，竟意圖為自己不法之所有，予以侵
    占入己。同日上午九時三十分許，甲○○復持「王祥凰」身分證，在臺北市○○
    路附近，利用不知情之印章店偽刻「王祥凰」之印章，再持右開證件及印章，至
    臺北市○○路○段九九號玉山銀行，對行員表示欲開立活期儲蓄存款帳戶，並在
    行員交付之存款約定書、存款憑條、印鑑卡上偽簽「王祥凰」之署名三次，及加
    蓋偽造之印文四枚，再將上開文書交付銀行行員，足生損害於王祥凰及玉山銀行
    之權益，嗣行員黃光男發覺照片與本人不符，始報警當場查獲。因認被告涉有刑
    法第三百三十七條、第二百十條、第二百十七條之罪嫌。
二、按心神喪失人之行為不罰；又被告之行為不罰者，應諭知無罪之判決，刑法第十
    九條第一項、刑事訴訟法第三百零一條第一項分別定有明文。
三、經查右揭事實，業據被告於警訊及偵查中坦承不諱，核與被害人王祥凰於警訊中
    指訴情節相符，並有贓物認領保管單、存款約定書、存款憑條、印鑑卡等附卷可
    資佐憑，顯見被告客觀上有右揭公訴人所指之行為，堪可認定。惟查：
  (一)被告於本院調查時，對於上開犯罪事實，答稱：伊不知道當時自己在做什麼（參
    見九十年四月十六日訊問筆錄）等語，神情有異，不若一般人之回答，言談舉止
    反應異於常人，足見被告之精神狀態顯有問題。
  (二)本件經本院函請臺北市立陽明醫院就被告行為時之精神狀態做進一步鑑定，據該
    院實施精神鑑定結果略以：「
    １、身體檢查：
        陳員外觀身材瘦削，稍顯不潔，右手大拇指外之其他四只皆只剩一指節，行
        動無異常，營養狀況尚好，無身體不適之陳述，身體及神經學檢查結果正常
        。
    ２、精神狀態：
        陳員自行到院接受鑑定，當時意識清醒，情緒表達適切，但有些緊張，注意
        力佳，態度合作，其活動量適中，並無外亦之行為，其語言理解及表達能力
        佳，認知功能（定向力、記憶力等）大抵完好，知悉接受鑑定之目的，應答
        切題，且會主動陳述。
        陳員自稱約於七十八年間，開始會覺得有人在跟蹤自己、要害自己，因此常
        與他人衝突。七十八年八月十三日至七十九年八月五日因殺人未遂案入獄期
        間曾因情緒激動、自言自語而在協助下到臺北榮總就醫，出獄後未再治療。
        八十年左右結婚，婚後不久覺得妻子有外遇、妻子與他人串通意圖對自己不
        利，且常有幻聽干擾，因不安全感，睡覺時身旁要放刀子才能安心，婚姻因
        此維繫不到一年就離婚。在八十一年間（其三十三歲左右）因其認為幻聽內
        容是佛祖在開示要他出家以補償、懺悔過去曾犯的錯而聽從幻聽指示出家。
        在八十五年三月二十九日因受不了精神症狀之干擾（幻聽、被跟蹤妄想），
        自行到本院急診求助，當時診斷為『疑似精神分裂症』，其後在本院精神科
        門診規則追蹤治療（八十五年四月一日至八十六年九月四日），診斷為『精
        神分裂症』，並領有殘障手冊。陳員在八十六年五月二十九日門診時表示其
        已經還俗，其在八十六年九月至八十九年八月間住在馬來西亞並持續在馬來
        西亞接受精神科藥物之治療，因簽證問題於八十九年九月回臺灣。自八十九
        年九月至犯行當時尚規則於精神科門診追蹤治療，但其常會遺失藥物（八十
        九年九月十六日、八十九年九月二十五日之精神科門診紀錄），或因精神症
        狀干擾、失眠等不適而多吃藥物，造成藥物不夠而提前回診取藥。
        陳員之工作狀況、居住場所一直不固定，近四、五年無業，再犯行當時，其
        暫借哈密街某泡沫紅茶店之倉庫居住。陳員自七十八年發病至犯行當時，持
        續有精神症狀干擾，在八十五年就診精神科服藥治療下，症狀雖較改善但並
        未完全消失，其仍常受幻聽、被害妄想、被跟蹤妄想等精神症狀干擾，其因
        受精神疾病之影響，偶爾注意力會不集中，而常遺失藥物或金錢，而陳員常
        以精神症狀來解釋物品遺失的原因（覺得一直有人特別在針對自己、跟蹤自
        己。住處常有人進去偷拿其藥物、金錢，但不知對方是何人，有何目的）。
        陳員自述，在八十九年十二月十三日左右就已將精神科藥物用完，犯行前四
        、五天未服藥，睡眠及精神狀態皆不佳，其在八十九年十二月十八日當天前
        往陽明醫院精神科就診途中，在臺北市大同區哈密公園拾獲『王祥凰』所遺
        失隻身分證，其將身分證放進口袋中時，想到自己每月會有一筆五千元的殘
        障津貼，但是住處常有人侵入，且錢放身上又常弄丟，再加上自己的提款卡
        曾遺失兩次，其認為在有人特別針對自己、跟蹤自己的情況下將錢放在自己
        的帳戶並不安全，故決定將錢存在『王祥凰』的帳戶內，故其找印章店刻『
        王祥凰』之印章，再用這身分證及印章，至臺北市○○路○段九九號玉山銀
        行，辦理活期儲蓄存款帳戶，在辦理開戶的過程中當場被警察逮捕。其在拾
        獲身分證到被警逮捕期間，未曾思考過這樣的行為是否違法。
    綜合以上所述之過去生活史、疾病史、身體檢查、精神狀態檢查，本院認為陳員
    係一『精神分裂症』之個案，自七十八年患病開始，其人際關係、工作狀態受精
    神症狀之干擾而不穩定，在與精神症狀內容相關之事務上判斷力不佳，犯行當時
    係受被害妄想所影響而做出之判斷及行為，其精神狀態已達心神喪失之程度，茲
    分別說明於下：
      １、『精神分裂症』：
        陳員自七十八年間，開始覺得有人在跟蹤自己、要害自己，出現情緒激動、
        自言自語之行為且有幻聽干擾，人際關係、工作狀態受精神症狀之干擾而不
        穩定，在予精神症狀內容相關之事務上判斷力不佳，在八十五年就診精神科
        服藥治療下，症狀雖較改善但並未完全消失，至今仍常受幻聽、被害妄想、
        被跟蹤妄想等精神症狀干擾，以符合『精神分裂症』之診斷。
      ２、『精神分裂症』與犯行時之精神狀態：
        依據陳員在本院精神科就診紀錄發現，其有部分病識感（知道自己有精神疾
        病需就醫治療），但其不覺得其幻聽或妄想是疾病的一部份，其認為幻聽和
        妄想都是真實發生之情形。其曾聽從幻聽指示出家、還俗，其長期有不安全
        感，覺得一直有人特別在針對自己、跟蹤自己，住處常有人進去偷拿其藥物
        、金錢。其自述在犯行前四、五日未服藥，睡眠及精神狀態皆不佳，其在八
        十九年十二月十八日當天犯行之行為係受到被害妄想症狀之『直接』影響，
        故本院認為其犯行時之精神狀態達心神喪失程度。」
  (三)準此，被告於本件行為時，因罹患精神分裂症，已為心神喪失之人，揆諸前揭說
    明，其行為不罰，自應諭知無罪之判決。
四、另本院認本件係應諭知無罪判決之案件，被告經合法傳喚無正當理由不到庭，爰
    不待其陳述，逕行判決。
據上論斷，應依刑事訴訟法第三百零一條、第三百零六條，判決如主文。
本案經檢察官陳傳宗到庭執行職務
中      華      民      國    九十      年      九      月     二十     日
                                  臺灣士林地方法院刑事第二庭
                                      法  官  李  昆  霖
右正本證明與原本無異。
如不服本判決，應於判決送達後十日內，向本院提出上訴狀。
    書記官  李  佩  真
中      華      民      國    九十      年      九      月     二十五   日


司法院資訊處製作；財團法人民間司法改革基金會備份。
